ACORDAO-COMPLETO-2429528

ACÓRDÃO 2176/2021 ATA 4/2021 - SEGUNDA CÂMARA

VISTOS, relatados e discutidos estes autos de tomada de contas especial instaurada pelo extinto Ministério da Cultura (MinC) , sucedido pela Secretaria Especial de Cultura do Ministério do Turismo, em desfavor da empresa Girandola Comunicação e Arte Ltda.-ME e de seus sócios Genival Guimarães Leandro e Carlos Cezar Peres de Morais, responsáveis pela realização do "Acidum Project: Assíduo", para o qual a proponente, acima identificada, captou recursos por meio da Lei 8.313/1991 (Lei Rouanet) ;
ACORDAM os Ministros do Tribunal de Contas da União, reunidos em sessão da Segunda Câmara, ante as razões expostas pelo Relator, em:
9.1. excluir Carlos Cezar Peres de Morais (XXX.494.333-XX) da relação processual;
9.2. considerar revéis os responsáveis Genival Guimarães Leandro (XXX.179.933-XX) e Maurício Colares Cavalcante Júnior (XXX.973.783-XX) , para todos os efeitos, dando-se prosseguimento ao processo, com fulcro no art. 12, § 3º, da Lei 8.443/1992;
9.3. acolher parcialmente as alegações de defesa apresentadas por Girandola Comunicação e Arte Ltda.-ME (13.865.114/0001-46) ;
9.4. julgar irregulares, nos termos dos arts. 1º, inciso I, 16, inciso III, alíneas "b" e "c", da Lei 8.443/1992, c/c os arts. 19 e 23, inciso III, da mesma Lei, as contas de Girandola Comunicação e Arte Ltda.-ME (13.865.114/0001-46) e de Genival Guimarães Leandro (XXX.179.933-XX) , condenando-os solidariamente ao pagamento das importâncias a seguir especificadas, atualizadas monetariamente e acrescidas dos juros de mora, calculadas a partir das datas discriminadas até a data da efetiva quitação, na forma da legislação vigente, fixando-lhes o prazo de quinze dias, para que comprovem, perante o Tribunal, o recolhimento das referidas quantias aos cofres do Fundo Nacional de Cultura, nos termos do art. 23, inciso III, alínea "a", da citada Lei, c/c o art. 214, inciso III, alínea 'a', do Regimento Interno do TCU;
	Data de Ocorrência
	Valor Histórico (R$) 
	Débito/Crédito

	27/11/2015
	42.000,00
	D

	22/12/2015
	30.000,00
	D

	17/02/2016
	10.000,00
	D

	06/07/2017
	18,98
	C

9.5. julgar irregulares, nos termos dos arts. 1º, inciso I, 16, inciso III, alínea "a", da Lei 8.443/1992, c/c os arts. 19 e 23, inciso III, da mesma Lei, as contas de Maurício Colares Cavalcante Júnior (XXX.973.783-XX) ;
9.6. aplicar a Genival Guimarães Leandro (XXX.179.933-XX) e a Girandola Comunicação e Arte Ltda. - ME (13.865.114/0001-46) , individualmente, multa no valor de R$ 20.000,00 (vinte mil reais) , com fundamento no art. 57 da Lei 8.443/1992, atualizado monetariamente desde a data do presente acórdão até a do efetivo recolhimento, se for pago após o vencimento, na forma da legislação vigente, fixando o prazo de 15 (quinze) dias, a contar do recebimento da notificação, para que seja comprovado, perante este Tribunal, o recolhimento da quantia ao Tesouro Nacional, nos termos do art. 23, inciso III, alínea "a", da referida Lei, c/c o art. 214, inciso III, alínea "a", do Regimento Interno do TCU;
9.7. aplicar multa no valor de R$ 20.000,00 (vinte mil reais) a Maurício Colares Cavalcante Júnior (XXX.973.783-XX) , com fundamento no art. 58, inciso I, da Lei 8.443/1992, atualizado monetariamente desde a data do presente acórdão até a do efetivo recolhimento, se for pago após o vencimento, na forma da legislação vigente, fixando o prazo de 15 (quinze) dias, a contar do recebimento da notificação, para que seja comprovado, perante este Tribunal, o recolhimento da quantia ao Tesouro Nacional, nos termos do art. 23, inciso III, alínea "a", da referida Lei, c/c o art. 214, inciso III, alínea "a", do Regimento Interno do TCU;
9.8. com fundamento no art. 28 da Lei 8.443/1992, autorizar, desde logo, a cobrança judicial das dívidas, caso não atendida a notificação;
9.9. com fundamento no art. 26 da Lei 8.443/1992, autorizar, se requerido, o pagamento da importância devida em até 36 (trinta e seis) parcelas mensais e consecutivas, fixando o prazo de 15 (quinze) dias, a contar do recebimento da notificação, para que seja comprovado, perante este Tribunal, o recolhimento da primeira parcela, e de 30 (trinta) dias, a contar da parcela anterior, para que seja comprovado o recolhimento das demais parcelas, devendo incidir sobre cada valor mensal os devidos acréscimos legais, na forma prevista na legislação vigente, além de alertar que a falta de comprovação do recolhimento de qualquer parcela importará no vencimento antecipado do saldo devedor, nos termos do art. 217 do Regimento Interno do TCU;
9.10. enviar cópia deste acórdão à Procuradoria da República no Ceará, nos termos do § 3º do art. 16 da Lei 8.443/1992, c/c o § 7º do art. 209 do Regimento Interno do TCU;
9.11. enviar cópia deste acórdão à Secretaria Especial da Cultura do Ministério do Turismo e aos responsáveis.

TCE instaurada em razão de omissão no dever de prestar contas de recursos captados por meio da Lei Rouanet em favor do projeto "Acidum: a exposição Assíduo", do extinto Ministério da Cultura.

Segunda Câmara

Ministério da Cultura (extinto).

3. Responsáveis: Carlos Cezar Peres de Morais (XXX.494.333-XX); Genival Guimarães Leandro (XXX.179.933-XX); Girandola Comunicação e Arte Ltda.-ME (13.865.114/0001-46); e Mauricio Colares Cavalcante Junior (XXX.973.783-XX).

13.1. Ministros presentes: Augusto Nardes (na Presidência), Aroldo Cedraz, Raimundo Carreiro e Bruno Dantas (Relator).
13.2. Ministros-Substitutos presentes: Marcos Bemquerer Costa e André Luís de Carvalho.

BRUNO DANTAS

Por registrar as principais ocorrências havidas no andamento do processo até o momento, resumindo os fundamentos das peças acostadas aos autos, adoto como relatório, com os ajustes necessários, a instrução da secretaria responsável pela análise da demanda (peça 65) , que contou com a anuência do corpo diretivo da unidade (peças 66-67) e do Ministério Público junto ao TCU (peça 68) :
"INTRODUÇÃO
1. Trata-se de tomada de contas especial instaurada pelo Ministério da Cultura (MinC) , atual Secretaria Especial de Cultura, em desfavor da empresa Girandola Comunicação e Arte Ltda. - ME e de seus sócios Genival Guimarães Leandro e Carlos Cezar Peres de Morais, em razão da omissão no dever de prestar contas dos recursos captados para realização do projeto 'Acidum Project: Assíduo', para o qual a proponente, acima identificada, captou recursos através da Lei 8.313/91, em atendimento às disposições contidas no artigo 84 do Decreto-Lei 200, de 25/2/1967, e no art. 8º da Lei 8.443, de 16/7/1992 no valor de R$ 100.000,00.
2. O projeto 'Acidum Project: Assíduo' tinha por objetivo a realização da 'Exposição Assíduo. Das tampas abertas das cabeças de Robézio e Tereza Dequinta, surgem formas abstratas e surreais. Serão expostas 40 pinturas produzidas em molduras de madeiras e ficarão à disposição do público para visitação durante 60 dias' (peça 6, p. 3) .
HISTÓRICO
3. Para a execução do projeto, cadastrado no Programa Nacional de Apoio à Cultura do Ministério da Cultura (Pronac) sob o número 15-1637, foram aprovados recursos no valor de R$ 107.910,00 (peça 6, p. 3) . O prazo de captação dos recursos deu-se de 3/6/2015 a 31/12/2016 (peças 6 a 8; e 11) , sendo que foi efetivamente captada a quantia de R$ 100.000,00, de acordo com a Lei 8.313/91 (Lei Rouanet) . Esse valor foi transferido em três parcelas conforme Contrato de Patrocínio com a Empresa Brasileira de Correios e Telégrafos - ECT (peça 9) , cujas datas serão consideradas para efeito de cálculo dos acréscimos aos valores nominais imputados aos responsáveis em epígrafe: 
	Data
	Valor original (R$) 
	Mecanismo de captação
	Conta da agência 2925-4 do Banco do Brasil
	Localização nos autos

	27/11/2015
	60.000,00
	Mecenato
	29654-6
	Peça 33, p.1

	22/12/2015
	30.000,00
	Mecenato
	29654-6
	Peça 10, p. 1

	17/02/2016
	10.000,00
	Mecenato
	29654-6
	Peça 10, p. 3

4. Expirado o prazo para a prestação de contas, a proponente não enviou a documentação exigida para fazer frente à exigência (peças 12 e 13) .
5. O fundamento para a instauração desta tomada de contas especial, conforme apontado no Relatório de Tomada de Contas Especial 460/2017 (peça 33, p. 2) , foi a omissão no dever de prestar contas dos recursos que foram captados e movimentados pela proponente.
6. Diante do não saneamento das irregularidades apontadas e da não devolução dos recursos, instaurou-se a tomada de contas especial. No Relatório do Tomador de Contas (peça 33, p. 6) concluiu-se que o prejuízo importaria no valor nominal de R$ 100.000,00, deduzidos de R$ 18,98, devolução de recursos ao Tesouro Nacional (RPG) efetuada em 6/7/2017 (peça 21) , imputando-se a responsabilidade à empresa Girandola Comunicação e Arte Ltda. - ME e aos seus sócios Genival Guimarães Leandro e Carlos Cezar Peres de Morais.
7. O Relatório de Auditoria 550/2018 do Ministério da Transparência e Controladoria-Geral da União (peça 34) ratificou o posicionamento do tomador de contas, considerando, quanto à motivação para a instauração da TCE, a omissão no dever de prestar contas do projeto em comento.
8. Após serem emitidos o Certificado de Auditoria, o Parecer do Dirigente do Órgão de Controle Interno e o Pronunciamento Ministerial (peças 35 a 37) , o processo foi remetido a esse Tribunal.
9. No âmbito deste Tribunal, foi lavrada a instrução inicial à peça 39, na qual, além de alterar a responsabilização proposta pelo tomador de contas, concluiu-se pela necessidade de realizar audiência e citação, da seguinte maneira:
'PROPOSTA DE ENCAMINHAMENTO
30. Diante do exposto, submetem-se os autos à consideração superior, propondo:
a) excluir Carlos Cezar Peres de Morais (XXX.494.333-XX) do rol de responsáveis dos presentes autos;
b) incluir Mauricio Colares Cavalcante Júnior (XXX.973.783-XX) no rol de responsáveis dos presentes autos;
c) realizar a citação solidária da empresa Girandola Comunicação e Arte Ltda.-ME (13.865.114/0001-46) com seu sócio administrador Genival Guimarães Leandro (XXX.179.933-XX) , com fundamento nos arts. 10, § 1º, e 12, incisos I e II, da Lei 8.443/1992, c/c o art. 202, incisos I e II, do RI/TCU, para que, no prazo de quinze dias, apresente alegações de defesa e/ou recolha aos cofres do Tesouro Nacional a quantia abaixo indicada, atualizada monetariamente a partir da respectiva data até o efetivo recolhimento, abatendo-se na oportunidade a quantia eventualmente ressarcida, na forma da legislação em vigor, em decorrência da irregularidade descrita abaixo:
Irregularidade: não comprovação da boa e regular aplicação dos recursos captados através dos mecanismos de incentivos à cultura da Lei 8.313/1991 para realização do projeto 'Acidum Project: Assíduo', em razão da omissão no dever de prestar contas;
Dispositivos violados: CF/88, art. 70, parágrafo único; IN-MinC 1/2013, art. 75, § 1º; e IN-MinC 1/2017, art. 106, inciso III, alínea 'a'.
Quantificação do débito:
	DATA DE OCORRÊNCIA
	VALOR HISTÓRICO (R$) 
	DÉBITO/CRÉDITO

	27/11/2015
	60.000,00
	D

	22/12/2015
	30.000,00
	D

	17/02/2016
	10.000,00
	D

	06/07/2017
	18,98
	C

Valor do débito total atualizado até 10/9/2018: R$ 114.036,67 (demonstrativo de débito presente na peça 38) 
Conduta: não comprovar a boa e regular aplicação dos recursos captados através dos mecanismos de incentivos à cultura da Lei 8.313/1991 para realização do projeto 'Acidum Project: Assíduo', em razão da omissão no dever de prestar contas.
Nexo de causalidade: a omissão no dever de prestar contas dos recursos captados através dos mecanismos de incentivos à cultura da Lei 8.313/1991, Projeto 'Acidum Project: Assíduo', resulta em presunção de dano à Fazenda Nacional pelos valores movimentados.
d) realizar a audiência de Mauricio Colares Cavalcante Júnior (XXX.973.783-XX) , com fundamento nos arts. 10, § 1º, e 12, incisos I e III, da Lei 8.443/1992, c/c o art. 202, incisos I e III, do RI/TCU, para que, no prazo de quinze dias, apresente razões de justificativa quanto à irregularidade descrita abaixo.
Irregularidade: não cumprimento do prazo estipulado para a prestação de contas dos recursos captados através dos mecanismos de incentivos à cultura da Lei 8.313/1991, Projeto 'Acidum Project: Assíduo', expirado em 30/1/2017.
Conduta: não cumprir o prazo estipulado após o término da vigência, para prestação de contas dos recursos captados através dos mecanismos de incentivos à cultura da Lei 8.313/1991, Projeto 'Acidum Project: Assíduo'.
Dispositivos violados: CF/88, art. 70, parágrafo único; IN-MinC 1/2013, art. 75, § 1º; e IN-MinC 1/2017, art. 106, inciso III, alínea 'a'.'
10. Em cumprimento ao pronunciamento do titular da unidade (peça 41) , foram promovidas a citação e a audiência dos responsáveis, nos moldes adiante:
a) Girandola Comunicação e Arte Ltda.-ME: promovida a citação do responsável, conforme delineado adiante:
	Comunicação: Ofício 2122/2018 - Secex-TCE (peça 44) 
Data da Expedição: 5/10/2018
Data da Ciência: 29/10/2018 (peça 47) 
Observação: Ofício enviado para o endereço do responsável, conforme pesquisa de endereço no sistema da Receita Federal.
Fim do prazo para a defesa: 13/11/2018
	
b) Genival Guimarães Leandro: promovida a citação e audiência do responsável, conforme delineado adiante:
	Comunicação: Ofício 2123/2018 - Secex-TCE (peça 43) 
Data da Expedição: 5/10/2018
Data da Ciência: 29/10/2018 (peça 48) 
Nome Recebedor: Maurício Colares
Observação: Ofício enviado para o endereço do responsável, conforme pesquisa de endereço no sistema da Receita Federal.
Fim do prazo para a defesa: 13/11/2018
	
c) Maurício Colares Cavalcante Júnior: promovida a audiência do responsável, conforme delineado adiante:
	Comunicação: Ofício 2126/2018 - Secex-TCE (peça 42) 
Data da Expedição: 5/10/2018
Data da Ciência: 29/10/2018 (peça 49) 
Nome Recebedor: Maurício Colares
Observação: Ofício enviado para o endereço do responsável, conforme pesquisa de endereço no sistema da Receita Federal.
Fim do prazo para a defesa: 13/11/2018
	
11. No que concerne ao responsável Maurício Colares Cavalcante Júnior, ele compareceu aos autos requerendo vista do processo e prorrogação de prazo para apresentar suas razões de justificativa (peças 46 e 51) , o que foi acatado pelo TCU (peça 52) . Entretanto, vencido o prazo regimental, não trouxe qualquer defesa, devendo ser considerado revel, nos termos do art. 12, §3º, da Lei 8.443/1992.
12. Já a empresa Girandola Comunicação e Arte Ltda. compareceu aos autos, apresentando alegações de defesa e pedido de prorrogação de prazo para trazer novos elementos (peças 54 a 59) , não tendo juntado novos arquivos aos autos posteriormente.
13. O responsável Genival Guimaraes Leandro, transcorrido o prazo regimental, permaneceu silente, devendo ser considerado revel, nos termos do art. 12, §3º, da Lei 8.443/1992. Importa mencionar que, apesar de a defesa apresentada por Girandola Comunicação e Arte Ltda. mencionar que a empresa estava representada por Genival Guimaraes Leandro, somente foi feita menção ao Ofício 2.122/2018 (enviado à empresa) , motivo pelo qual consideramos que não houve apresentação de alegações de defesa por parte do responsável.
EXAME TÉCNICO
Da validade das notificações:
14. Preliminarmente, cumpre tecer breves considerações sobre a forma como são realizadas as comunicações processuais no TCU. A esse respeito, destacam-se o art. 179, do Regimento Interno do TCU (Resolução-TCU 155, de 4/12/2002) e o art. 4º, inciso III, § 1º, da Resolução-TCU 170, de 30 de junho de 2004, in verbis:
'Art. 179. A citação, a audiência ou a notificação, bem como a comunicação de diligência, farse-ão:
I - mediante ciência da parte, efetivada por servidor designado, por meio eletrônico, fac-símile, telegrama ou qualquer outra forma, desde que fique confirmada inequivocamente a entrega da comunicação ao destinatário;
II - mediante carta registrada, com aviso de recebimento que comprove a entrega no endereço do destinatário;
III - por edital publicado no Diário Oficial da União, quando o seu destinatário não for localizado
 (¿) 
Art. 3º As comunicações serão dirigidas ao responsável, ou ao interessado, ou ao dirigente de órgão ou entidade, ou ao representante legal ou ao procurador constituído nos autos, com poderes expressos no mandato para esse fim, por meio de:
I - correio eletrônico, fac-símile ou telegrama;
II - servidor designado;
III - carta registrada, com aviso de recebimento;
IV - edital publicado no Diário Oficial da União, quando o seu destinatário não for localizado, nas hipóteses em que seja necessário o exercício de defesa.
Art. 4º. Consideram-se entregues as comunicações:
I - efetivadas conforme disposto nos incisos I e II do artigo anterior, mediante confirmação da ciência do destinatário;
II - realizadas na forma prevista no inciso III do artigo anterior, com o retorno do aviso de recebimento, entregue comprovadamente no endereço do destinatário;
III - na data de publicação do edital no Diário Oficial da União, quando realizadas na forma prevista no inciso IV do artigo anterior.
§ 1º O endereço do destinatário deverá ser previamente confirmado mediante consulta aos sistemas disponíveis ao Tribunal ou a outros meios de informação, a qual deverá ser juntada ao respectivo processo.
 (¿) '
15. Bem se vê, portanto, que a validade da citação via postal não depende de que o aviso de recebimento seja assinado pelo próprio destinatário da comunicação, o que dispensa, no caso em tela, a entrega do AR em 'mãos próprias'. A exigência da norma é no sentido de o Tribunal verificar se a correspondência foi entregue no endereço correto, residindo aqui a necessidade de certeza inequívoca.
16. Não é outra a orientação da jurisprudência do TCU, conforme se verifica dos julgados a seguir transcritos:
'São válidas as comunicações processuais entregues, mediante carta registrada, no endereço correto do responsável, não havendo necessidade de que o recebimento seja feito por ele próprio.' (Acórdão 3648/2013-TCU-Segunda Câmara, Relator Ministro José Jorge) ;
'É prescindível a entrega pessoal das comunicações pelo TCU, razão pela qual não há necessidade de que o aviso de recebimento seja assinado pelo próprio destinatário. Entregandose a correspondência no endereço correto do destinatário, presume-se o recebimento da citação.' (Acórdão 1019/2008-TCU-Plenário, Relator Ministro Benjamin Zymler) ;
'As comunicações do TCU, inclusive as citações, deverão ser realizadas mediante Aviso de Recebimento - AR, via Empresa Brasileira de Correios e Telégrafos, bastando para sua validade que se demonstre que a correspondência foi entregue no endereço correto.' (Acórdão 1526/2007-TCU-Plenário, Relator Ministro Aroldo Cedraz) .
17. A validade do critério de comunicação processual do TCU foi referendada pelo Supremo Tribunal Federal, nos termos do julgamento do MS-AgR 25.816/DF, por meio do qual se afirmou a desnecessidade da ciência pessoal do interessado, entendendo-se suficiente a comprovação da entrega do 'AR' no endereço do destinatário:
'Ementa: agravo regimental. Mandado de segurança. Desnecessidade de intimação pessoal das decisões do tribunal de contas da união. art. 179 do regimento interno do TCU. Intimação do ato impugnado por carta registrada, iniciado o prazo do art. 18 da lei 1.533/51 da data constante do aviso de recebimento. Decadência reconhecida. Agravo improvido.
O envio de carta registrada com aviso de recebimento está expressamente enumerado entre os meios de comunicação de que dispõe o Tribunal de Contas da União para proceder às suas intimações.
O inciso II do art. 179 do Regimento Interno do TCU é claro ao exigir apenas a comprovação da entrega no endereço do destinatário, bastando o aviso de recebimento simples.'
Da revelia dos responsáveis Genival Guimarães Leandro e Maurício Colares Cavalcante Júnior
18. No caso vertente, a citação de cada um dos responsáveis se deu de forma zelosa, em endereços constantes nos sistemas CPF da Receita, sendo que a entrega dos ofícios citatórios nesses endereços ficou comprovada.
19. Nos processos do TCU, a revelia não leva à presunção de que seriam verdadeiras todas as imputações levantadas contra os responsáveis, diferentemente do que ocorre no processo civil, em que a revelia do réu opera a presunção da verdade dos fatos narrados pelo autor (Acórdão 1009/2018-TCU-Plenário, Relator: Bruno Dantas; 2.369/2013-TCU-Plenário, Relator: Benjamin Zymler e 2.449/2013-TCU-Plenário, Relator: Benjamin Zymler) . Dessa forma, a avaliação da responsabilidade do agente não pode prescindir da prova existente no processo ou para ele carreada.
20. Ao não apresentar sua defesa, Genival Guimarães Leandro deixou de produzir prova da regular aplicação dos recursos sob sua responsabilidade, em afronta às normas que impõem aos gestores públicos a obrigação legal de, sempre que demandados pelos órgãos de controle, apresentar os documentos que demonstrem a correta utilização das verbas públicas, a exemplo do contido no art. 93 do Decreto-Lei 200/1967: 'Quem quer que utilize dinheiros públicos terá de justificar seu bom e regular emprego na conformidade das leis, regulamentos e normas emanadas das autoridades administrativas competentes.'
21. Mesmo as alegações de defesa não sendo apresentadas, considerando o princípio da verdade real que rege esta Corte, procurou-se buscar, em manifestações dos responsáveis na fase interna desta Tomada de Contas Especial, se havia algum argumento que pudesse ser aproveitado a seu favor, fato não observado ante a ausência de qualquer manifestação.
22. Todavia, diante da apresentação de alegações de defesa pela empresa Girandola Comunicação e Arte Ltda. (vide parágrafos posteriores) que implicaram a redução do valor que lhe fora impugnado, esta mesma redução deve ser aplicada a Genival Guimarães Leandro, já que respondia solidariamente com a empresa por tal montante.
23. Cumpre recordar que na defesa apresentada por Girandola Comunicação e Arte Ltda. menciona-se que a empresa estava representada naquele ato pelo sócio Genival Guimaraes Leandro. Todavia, o documento se referia ao Ofício 2.122/2018 (enviado especificamente à empresa) , razão pela qual consideramos que não houve apresentação de alegações de defesa por parte do responsável pessoa física.
24. No caso de Maurício Colares Cavalcante Júnior, mesmo tendo comparecido aos autos requerendo vista do processo e prorrogação de prazo para apresentar suas alegações de defesa (peças 46 e 51) , não voltou a comparecer para apresentar razões de justificativa acerca do descumprimento no prazo para apresentar a prestação de contas. Também não há na fase interna qualquer manifestação de sua parte, não havendo argumentos que possam ser aproveitados a seu favor.
Das alegações de defesa da responsável Girandola Comunicação e Arte Ltda.
25. O projeto 'Acidum Project: Assíduo' tinha por objetivo a realização da Exposição Acidum Project - Assíduom, que ocorreria no espaço cultural dos Correios de Fortaleza-CE em setembro e outubro de 2015, sendo o acesso à exposição totalmente gratuito (peça 2, p. 1-3) .
26. Em suas alegações de defesa, a responsável argumentou que (peça 54) :
'3. Com o contingenciamento de despesas realizado pelas empresas e órgãos federais no ano de 2015 e 2016, fruto do processo de impeachment, a Empresa Brasileira de Correios e Telégrafos não repassou o valor de 60% do projeto, fato que resultou em diversas ações tanto de natureza trabalhista como civis, ocasionando uma instabilidade na empresa requerida e levando a sua inatividade. No entanto, ratificamos que o objeto do projeto foi cumprido integralmente conforme declaração do patrocinador, material da imprensa e fotografias;
4. Para fins de comprovação do alegado, segue em anexo a prestação de contas parcial, além da declaração dos Correios informando que ocorreu erro no pagamento e por conta disso ficou inviabilizada a conclusão da prestação de contas e o envio de Ofício ao Ministério da Cultura (MinC) solicitando prorrogação com vias de finalização do projeto;
5. A fim de obter em tempo hábil o restante da documentação comprobatória do integral cumprimento na obrigação assumida na execução do projeto, tais como microfilmagem de cheques, cópias das notas fiscais, entre outros, solicitou a prorrogação do prazo em 15 (quinze) dias para finalizar o processo de coleta e juntada e posterior apresentação dos documentos.'
27. Como prova do alegado, juntou pedido de prorrogação de prazo para executar o projeto devido à greve que ocorreu nos Correios em agosto de 2014, que fez com que o início da exposição tivesse que ser adiado, entendendo-se até o fim de janeiro de 2016 (peças 55 e 56) . O pedido é datado de 30/11/2015.
28. Em breve busca realizada na internet, é possível confirmar essas informações dadas pela responsável, e que a exposição se deu de forma gratuita, conforme trechos de reportagens da mídia local do estado do Ceará abaixo transcritos:
'O mural 'Eva', parte da mostra do Acidum Project no Espaço Cultural Correios, é o 'único cearense da lista do Street Art Brasil (¿) Com 25 metros de largura e 11 de altura, e localizado na Av. Domingos Olímpio, 'Eva' foi realizado pelo casal à frente do coletivo, Robézio Marqs e Tereza Dequinta, como parte da mostra no Espaço Cultural Correios, que reúne cerca de 40 obras e segue em cartaz até 9 de janeiro' (Fonte: https://tribunadoceara.com.br/diversao/cultura/projeto-cearense-esta-entre-os-30-melhores-murais-de-arte-urbana-brasileiros-de-2015/) 
'Imagens dos bastidores, obras expostas e esboços de peças criadas ilustram o catálogo da exposição 'Acidum Project', que será lançada no dia 08 de janeiro, às 16h30min, no Espaço Cultural Correios, no Centro de Fortaleza. A publicação é referente à mostra, patrocinada pelos Correios, aberta no local em 5 de novembro de 2015, com encerramento no dia 9 de janeiro, que inclui também um painel na avenida Domingos Olímpio, no Benfica.' (Fonte: http://blogdoeliomar.com.br/2015/12/28/espaco-cultura-dos-correios-tera-exposicao-acidum-project/) 
'Espaço Cultural Correios, no Centro de Fortaleza, recebe até 9 de janeiro de 2016, a exposição 'Acidum Project', do Acidum, um dos mais atuantes coletivos de arte urbana de Fortaleza, com Robézio Marques e Tereza Dequinta à frente do projeto (¿) Com patrocínio dos Correios, vemos cerca de 40 obras que compõem a exposição Acidum Project. A mostra inclui também um painel pintado pelo grupo na Av. Domingos Olímpio, no Benfica, próximo à Av. da Universidade, chamando a atenção da população por sua grandeza e criatividade
ATENÇÃO: Nos dias 24/12 e 31/12 (quintas-feiras) a exposição estará aberta excepcionalmente das 8h às 12h. Nos sábados 26/12 e 02/01 não haverá funcionamento. Horário de visitação normal a partir do dia 04/01. Entrada gratuita.' (Fonte: http://www.cinemaeartes.com.br/acidum-project-exposicao-no-centro-cultural-dos-correios/) 
29. Com base no exposto, conclui-se que a execução física do projeto ocorreu conforme o acordado com o MinC, uma vez que houve a exposição proposta, além de ter ocorrido a democratização do acesso à cultura, vez que a entrada no evento foi gratuita.
30. A jurisprudência desta Corte é no sentido de que a mera execução física do objeto ou de parte dele, por si só, não comprova que os recursos foram aplicados corretamente, cabendo ao responsável demonstrar o nexo causal entre os recursos que lhe foram repassados e os documentos de despesas referentes à execução, tais como notas de empenho, recibos, notas fiscais, extratos bancários, de forma que seja possível confirmar que determinado projeto foi executado com os recursos captados.
31. Esse entendimento fundamenta-se no dever de prestar contas, previsto no parágrafo único do art. 70 da Constituição Federal, bem como em outros normativos infraconstitucionais, como o Decreto-Lei 200/1967. Nesse sentido é o teor dos Acórdão 2024/2016-TCU-Segunda Câmara, rel. Ana Arraes; 1.449/2016-TCU-2ª Câmara, rel. Ana Arraes; 11.236/2015-TCU-2ª Câmara, rel. Ana Arraes; 11.222/2015-TCU-2ª Câmara, rel. Augusto Nardes; 7.612/2015-TCU-1ª Câmara, rel. Walton Alencar Rodrigues; 3.356/2019-TCU-1ª Câmara, rel. Walton Alencar Rodrigues e 3.547/2019-TCU-1ª Câmara, rel. Benjamim Zymler.
32. Por esta razão, passa-se a analisar a execução financeira do projeto.
33. A responsável alegou que o patrocinador não repassou 60% do valor pactuado (vide item 26 supra) .
34. Os Correios firmaram contrato de patrocínio com a empresa no valor de R$ 100.000,00 (peça 9) . Embora constem dos autos apenas dois recibos de mecenato nos valores de R$ 30.000,00 e R$ 10.000,00 (peça 10, p. 1 e 3) , o tomador de contas informou em seu relatório que houve a captação, citando em seu relatório os números dos três recibos de mecenato, além da data em que ocorreu o depósito de cada um na conta específica do ajuste (peça 33, p. 1) .
35. Ainda quanto a esse argumento de que não foram repassados 60% do valor pactuado, embora a responsável mencione em sua defesa que seria apresentada declaração do patrocinador (Correios) de que não fez o repasse, tal documento não foi localizado nos autos, pelo que mantemos como valor movimentado pelos responsáveis o informado pelo tomador de contas em seu relatório (peça 33, p. 1) , de R$ 100.000,00.
36. Como evidências da execução financeira, foram enviados os seguintes documentos probatórios de despesa:
a) Nota fiscal referente ao serviço de 'pintor de arte/artista plástica', emitida em 14/12/2015, no valor de R$ 8.000,00 e com identificação expressa do número do projeto, sendo incluído também contrato de prestação deste serviço e cópia do cheque utilizado para pagamento (peça 57) ;
b) Nota fiscal referente ao serviço de 'fotografia', emitida em 1/12/2015, no valor de R$ 6.000,00 e com identificação expressa do número do projeto, sendo incluídos também cotações de preços, contrato de prestação deste serviço e cópia do cheque utilizado para pagamento (peça 58) ;
c) Nota fiscal referente ao serviço de 'aluguel de ônibus', emitida em 12/12/2015, no valor de R$ 4.000,00 e com identificação expressa do número do projeto, sendo incluídos também cotações de preços, contrato de prestação deste serviço e cópia do cheque utilizado para pagamento (peça 59) ;
37. Em consulta à proposta cultural (peça 2) , verifica-se que tanto o tipo de serviço quanto o valor das despesas estão em conformidade com o pactuado, além de os documentos terem sido emitidos durante a vigência do projeto e contarem expressamente com o número do Pronac.
38. Por estes motivos, propõe-se aceitar os documentos trazidos pela responsável como prova da boa e regular execução financeira do objeto, abatendo-se do débito inicialmente imputado o valor total dos documentos probatórios (R$ 18.000,00) . O valor deve ser abatido da parcela mais antiga do débito, por ser esta a forma mais favorável aos responsáveis, sendo o valor remanescente o seguinte:
	DATA DE OCORRÊNCIA
	VALOR HISTÓRICO (R$) 
	DÉBITO/CRÉDITO

	27/11/2015
	42.000,00
	D

	22/12/2015
	30.000,00
	D

	17/02/2016
	10.000,00
	D

	06/07/2017
	18,98
	C

39. Salienta-se ainda que, mesmo tendo requerido prorrogação de prazo para apresentar novos documentos probatórios de despesa, a responsável não o fez.
40. Desta forma, propõe-se acolher parcialmente as alegações de defesa da responsável, uma vez que foram suficientes para afastar parte do valor inicialmente imputado, permanecendo apenas o valor tratado nos parágrafos anteriores. Essa proposta vai ao encontro do entendimento atual deste Tribunal, exemplificado pela transcrição abaixo:
Acórdão 2050/2016-TCU-Segunda Câmara, Rel. Min. Marcos Bemquerer
'Nos casos em que o responsável tenha sido citado por omissão no dever de prestar contas e venha a apresentar a reclamada prestação de contas, mas na análise das alegações de defesa sejam constatadas irregularidades que caracterizam dano ao erário, não é necessária a renovação da citação se: i) no ofício citatório estiver expressamente consignado que o débito decorre da não comprovação da boa e regular aplicação dos recursos geridos; e ii) o valor do dano apurado ao final não seja superior àquele que constou da citação.'
41. Pelo exposto, propõe-se que as contas de Girandola Comunicação e Arte Ltda. sejam julgadas irregulares, sendo condenada solidariamente com Genival Guimarães Leandro ao pagamento do débito remanescente, além de lhe ser aplicada a multa prevista no art. 57 da Lei 8.443/1992.
42. Quanto aos responsáveis Genival Guimarães Leandro e Maurício Colares Cavalcante Júnior, em se tratando de processo em que a parte interessada não se manifestou acerca das irregularidades imputadas, não há elementos para que se possa efetivamente aferir e reconhecer a ocorrência de boa-fé na conduta dos responsáveis. Portanto este Tribunal pode, desde logo, proferir o julgamento de mérito pela irregularidade das contas, conforme os termos dos §§ 2º e 6º do art. 202 do Regimento Interno do TCU. (Acórdão 2064/2011-TCU-Primeira Câmara (relator: Ubiratan Aguiar) , 6.182/2011-TCU-1ª Câmara (relator: Weber de Oliveira) , 4.072/2010-TCU-1ª Câmara (Relator: Valmir Campelo) , 1.189/2009-TCU-1ª Câmara (Relator: Marcos Bemquerer) , 731/2008-TCU-Plenário (Relator: Aroldo Cedraz) .
43. Dessa forma, Genival Guimarães Leandro e Maurício Colares Cavalcante Júnior devem ser considerados revéis, nos termos do art. 12, §3º, da Lei 8.443/1992, devendo as contas serem julgadas irregulares, sendo que Genival Guimarães Leandro deve ser condenado solidariamente com Girandola Comunicação e Arte Ltda. ao pagamento do débito remanescente.
44. Quanto às penalidades aplicáveis, deve ser aplicada a Genival Guimarães Leandro a multa prevista no art. 57 da Lei 8.443/1992 enquanto a Maurício Maurício Colares Cavalcante deve ser aplicada a multa prevista no art. 58, inciso I, da Lei 8.443/1992
Prescrição da Pretensão Punitiva
45. Vale ressaltar que a pretensão punitiva do TCU, conforme Acórdão 1441/2016-TCU-Plenário, Relator: Benjamin Zymler, que uniformizou a jurisprudência acerca dessa questão, subordina-se ao prazo geral de prescrição indicado no art. 205 do Código Civil, que é de dez anos, contado da data de ocorrência da irregularidade sancionada, nos termos do art. 189 do Código Civil, sendo este prazo interrompido pelo ato que ordenar a citação, a audiência ou a oitiva dos responsáveis.
46. No caso em exame, não ocorreu a prescrição, uma vez que a irregularidade sancionada ocorreu em 31/12/2016 (fim da vigência do projeto) , não tendo se passado dez anos desde o fato, além de o ato de ordenação da citação e audiência já ter ocorrido.
CONCLUSÃO
47. Em face da análise promovida na seção 'exame técnico', restou demonstrado que os argumentos apresentados por Girandola Comunicação e Arte Ltda. somente foram suficientes para afastar parte do valor impugnado em face da omissão no dever de prestar contas, devendo-se acolher parcialmente suas alegações de defesa.
48. Quanto ao responsável Genival Guimarães Leandro, instado a se manifestar acerca da omissão no dever de prestar contas, optou pelo silêncio, configurando a revelia, nos termos do §3º, do art. 12, da Lei 8.443/1992. Ademais, inexistem nos autos elementos que demonstrem a boa-fé dos responsáveis ou a ocorrência de outras excludentes de culpabilidade.
49. Vale ressaltar que a jurisprudência pacífica nesta Corte é no sentido da imprescritibilidade das ações de ressarcimento ao erário (Súmula TCU 282) . Dessa forma, identificado dano ao erário, devese instaurar e julgar o processo de tomada de contas especial para responsabilizar seus agentes causadores, respeitando o direito ao contraditório e à ampla defesa, independentemente de quando ocorreram os atos impugnados.
50. Tendo em vista que não constam dos autos elementos que permitam reconhecer a boa-fé desses responsáveis, sugere-se que as suas contas sejam julgadas irregulares, nos termos do art. 202, § 6º, do Regimento Interno do TCU, com a imputação do débito atualizado monetariamente e acrescido de juros de mora, nos termos do art. 202, §1º do Regimento Interno do TCU, descontado o valor eventualmente recolhido, com a aplicação da multa prevista no art. 57 da Lei 8.443/1992.
51. Quanto ao responsável Maurício Colares Cavalcante Júnior, após ser promovida a sua audiência e mesmo tendo comparecido aos autos, optou também pelo silêncio, não apresentando razões de justificativa acerca do descumprimento do prazo para apresentar a prestação de contas do projeto, configurando a revelia, nos termos do §3º, do art. 12, da Lei 8.443/1992. Ademais, inexistem nos autos elementos que demonstrem a sua boa-fé ou a ocorrência de outras excludentes de culpabilidade
52. Como não há elementos que permitam reconhecer a boa-fé desse responsável, sugere-se que as suas contas sejam julgadas irregulares, nos termos do art. 202, § 6º, do Regimento Interno do TCU, com a aplicação da multa prevista no art. 58, inciso I, da Lei 8.443/1992.
53. Verifica-se também que não houve a prescrição da pretensão punitiva, conforme análise já realizada.
54. Por fim, como não houve elementos que pudessem modificar o entendimento acerca das irregularidades em apuração, mantém-se a matriz de responsabilização proposta na instrução anterior, constante do Anexo I. Propõe-se também excluir Carlos Cezar Peres de Morais (XXX.494.333-XX) do rol de responsáveis dos presentes autos, em face da análise promovida anteriormente.
PROPOSTA DE ENCAMINHAMENTO
55. Diante do exposto, submetem-se os autos à consideração superior, propondo-se a adoção das seguintes medidas:
a) excluir da relação processual Sr. Carlos Cezar Peres de Morais (XXX.494.333-XX) ;
b) considerar revéis os responsáveis. Genival Guimarães Leandro (XXX.179.933-XX) e Maurício Colares Cavalcante Júnior (XXX.973.783-XX) , para todos os efeitos, dando-se prosseguimento ao processo, com fulcro no art. 12, § 3º, da Lei 8.443/1992;
c) acolher parcialmente as alegações de defesa apresentadas por Girandola Comunicação e Arte Ltda. - ME (13.865.114/0001-46) ;
d) julgar irregulares, nos termos dos arts. 1º, inciso I, 16, inciso III, alínea 'c', da Lei 8.443/1992, c/c os arts. 19 e 23, inciso III, da mesma Lei, as contas dos responsáveis Girandola Comunicação e Arte Ltda. - ME (13.865.114/0001-46) e Genival Guimarães Leandro (XXX.179.933-XX) , condenando-os solidariamente ao pagamento das importâncias a seguir especificadas, atualizadas monetariamente e acrescidas dos juros de mora, calculadas a partir das datas discriminadas até a data da efetiva quitação do débito, fixando-lhes o prazo de quinze dias, para que comprovem, perante o Tribunal, o recolhimento das referidas quantias aos cofres do Fundo Nacional de Cultura, nos termos do art. 23, inciso III, alínea 'a', da citada lei, c/c o art. 214, inciso III, alínea 'a', do Regimento Interno do TCU.
Débitos relacionados aos responsáveis Girandola Comunicação e Arte Ltda. - ME (13.865.114/0001-46) e Genival Guimarães Leandro (XXX.179.933-XX) :
	DATA DE OCORRÊNCIA
	VALOR 
HISTÓRICO (R$) 
	DÉBITO/
CRÉDITO

	27/11/2015
	42.000,00
	D

	22/12/2015
	30.000,00
	D

	17/02/2016
	10.000,00
	D

	06/07/2017
	18,98
	C

e) julgar irregulares, nos termos dos arts. 1º, inciso I, 16, inciso III, alínea 'a', da Lei 8.443/1992, c/c os arts. 19 e 23, inciso III, da mesma Lei, as contas do responsável Maurício Colares Cavalcante Júnior (XXX.973.783-XX) ;
f) aplicar individualmente aos responsáveis Genival Guimarães Leandro (XXX.179.933-XX) e Girandola Comunicação e Arte Ltda. - ME (13.865.114/0001-46) a multa prevista no art. 57 da Lei 8.443/1992 c/c o art. 267 do Regimento Interno do TCU, fixando-lhes o prazo de quinze dias, a contar da notificação, para que comprovem, perante o Tribunal (art. 214, III, alínea 'a', do Regimento Interno do TCU) , o recolhimento da dívida aos cofres do Tesouro Nacional, atualizada monetariamente desde a data do acórdão que vier a ser proferido por este Tribunal até a do efetivo recolhimento, se pagas após o vencimento, na forma da legislação em vigor;
g) aplicar ao responsável Maurício Colares Cavalcante Júnior (XXX.973.783-XX) a multa prevista no art. 58, inciso I, da Lei 8.443/1992 c/c o art. 267 do Regimento Interno do TCU, fixando-lhes o prazo de quinze dias, a contar da notificação, para que comprovem, perante o Tribunal (art. 214, III, alínea 'a', do Regimento Interno do TCU) , o recolhimento da dívida aos cofres do Tesouro Nacional, atualizada monetariamente desde a data do acórdão que vier a ser proferido por este Tribunal até a do efetivo recolhimento, se pagas após o vencimento, na forma da legislação em vigor;
h) autorizar, desde logo, a cobrança judicial das dívidas, caso não atendidas a notificação, na forma do disposto no art. 28, inciso II, da Lei 8.443/1992;
i) autorizar também, desde logo, se requerido, com fundamento no art. 28, inciso I, da Lei 8.443, de 1992, c/c o art. 217, §§ 1º e 2º do Regimento Interno do TCU, o parcelamento da (s) dívida (s) em até 36 parcelas, incidindo, sobre cada parcela, corrigida monetariamente, os correspondentes acréscimos legais, fixando-lhe o prazo de quinze dias, a contar do recebimento da notificação, para comprovar, perante o Tribunal, o recolhimento da primeira parcela, e de trinta dias, a contar da parcela anterior, para comprovar os recolhimentos das demais parcelas, devendo incidir, sobre cada valor mensal, atualizado monetariamente, os juros de mora devidos, no caso do débito, na forma prevista na legislação em vigor, alertando os responsáveis de que a falta de comprovação do recolhimento de qualquer parcela importará o vencimento antecipado do saldo devedor, nos termos do § 2º do art. 217 do Regimento Interno deste Tribunal;
j) enviar cópia do Acórdão a ser prolatado, bem como do Relatório e do Voto que o fundamentarem à Procuradoria da República no Estado do Ceará, nos termos do à § 3º do art. 16 da Lei 8.443/1992, c/c o § 7º do art. 209 do Regimento Interno do TCU, para adoção das medidas cabíveis; e
k) enviar cópia do Acórdão que vier a ser proferido ao Secretaria Especial da Cultura e aos responsáveis, para ciência, informando que a presente deliberação, acompanhada do Relatório e do Voto que a fundamenta, está disponível para a consulta no endereço www.tcu.gov.br/acordaos, além de esclarecer que, caso requerido, o TCU poderá fornecer sem custos as correspondentes cópias, de forma impressa."
É o Relatório.

8.1. Tiago Amorim Nogueira (33.820/OAB-CE), representando Girandola Comunicação e Arte Ltda.-ME;
8.2. Icaro Ferreira de Mendonca Gaspar (23.876/OAB-CE), representando Mauricio Colares Cavalcante Junior.

Procurador Marinus Eduardo De Vries Marsico.

TOMADA DE CONTAS ESPECIAL. RECURSOS CAPTADOS POR MEIO DA LEI ROUANET. MINISTÉRIO DA CULTURA. REALIZAÇÃO DO "ACIDUM PROJECT: ASSÍDUO". OMISSÃO NO DEVER DE PRESTAR CONTAS. CITAÇÃO. AUDIÊNCIA. REVELIA DAS PESSOAS FÍSICAS. ACOLHIMENTO PARCIAL DAS ALEGAÇÕES DE DEFESA DA PROPONENTE. IRREGULARIDADE DAS CONTAS. DÉBITO. MULTA.

TOMADA DE CONTAS ESPECIAL (TCE)

Secretaria de Controle Externo de Tomada de Contas Especial (SecexTCE).

Cuida-se de tomada de contas especial instaurada pelo extinto Ministério da Cultura (MinC) , sucedido pela Secretaria Especial da Cultura do Ministério do Turismo, em desfavor da empresa Girandola Comunicação e Arte Ltda.-ME e de seus sócios Genival Guimarães Leandro e Carlos Cezar Peres de Morais, responsáveis pela realização do "Acidum Project: Assíduo", para o qual a proponente, acima identificada, captou recursos por meio da Lei 8.313/1991 (Lei Rouanet) no valor de R$ 100.000,00.
Na fase interna da TCE, o MinC concluiu pela impugnação total dos valores em vista da omissão no dever de prestar contas do montante captado e movimentado pela proponente. O Controle Interno anuiu a esse posicionamento.
No âmbito do TCU, os referidos responsáveis foram regularmente citados e apenas a empresa Girandola apresentou alegações de defesa. Maurício Colares Cavalcante Júnior foi arrolado apenas na fase externa desta TCE e chamado em audiência para apresentar razões de justificativa em razão da omissão no dever de prestar contas referentes ao projeto. 
Como as pessoas físicas chamadas aos autos deixaram transcorrer in albis o prazo para defesa, configurou-se a revelia, nos termos do § 3º, do art. 12, da Lei 8.443/1992, o que conduziu ao prosseguimento do processo.
Em sua análise de mérito, a secretaria especializada concluiu pela rejeição parcial das alegações de defesa dos responsáveis, tendo proposto, ao final: excluir Carlos Cezar Peres de Morais da relação processual; acolher parcialmente as alegações de defesa apresentadas pela empresa Girandola; julgar irregulares as contas da proponente e de Genival Guimarães Leandro, com condenação em débito e aplicação de multa fundamentada no art. 57 da Lei Orgânica do TCU (LOTCU) ; julgar irregulares, sem imputação débito, as contas de Maurício Colares Cavalcante Júnior, aplicando-lhe a multa prevista no art. 58, inciso I, da LOTCU; e providências acessórias.
Corroboro as análises empreendidas pela unidade instrutora, as quais contaram com a anuência do Ministério Público junto ao TCU, razão pela qual incorporo os fundamentos apresentados às minhas razões de decidir.
Com relação a Carlos Cezar Peres de Morais, ex-sócio da empresa Girandola, embora detentor de 30% das cotas da empresa proponente, não se identificou nos autos qualquer ato de gestão que possa ser trazido à sua responsabilidade e, muito menos, indícios de que tenha concorrido, de alguma forma, para a não apresentação dos documentos necessários à prestação de contas dos recursos de que se trata.
A esse respeito, o TCU entende que "somente sócios que exercem atividade gerencial (administradores) em pessoa jurídica que recebe recursos com amparo na Lei Rouanet devem responder solidariamente com a empresa pelas irregularidades detectadas" (Acórdãos 5.254/2018, 1.634/2016 e 7.374/2010 da Primeira Câmara, e 4.341/2018 e 4.028/2010 da Segunda Câmara) , excetuadas as situações em que fica patente que esses também se valeram de forma abusiva da sociedade empresária para tomar parte nas práticas irregulares, o que não é o caso.
Assim, conforme análise e fundamentos da instrução de peça 39, mostra-se acertada a exclusão do referido da relação processual. 
Na mesma oportunidade, foi arrolado, para fins de realização de audiência, o responsável Mauricio Colares Cavalcante Junior, pois, conforme base de dados do sistema da Receita Federal, esse constava na sociedade da empresa Girandola a partir de 22/2/2016, na qualidade de sócio administrador em substituição ao sócio Genival Guimarães Leandro. Ele era administrador à época do término do prazo da prestação de contas, 30/1/2017, e responsável, portanto, pelo não cumprimento do prazo final estipulado para prestação de contas dos recursos captados para execução do projeto "Acidum Project: Assíduo".
Consoante já destacado, embora as pessoas físicas tenham sido chamadas aos autos, apenas a proponente Girandola atendeu à citação, por meio de advogado constituído apenas para defesa da pessoa jurídica, enquanto seus gestores quedaram-se silentes à citação e à audiência regularmente realizadas. 
Em suas alegações de defesa, a empresa foi capaz de demonstrar que a execução física do projeto ocorreu conforme o acordado com o MinC, uma vez que exposição proposta foi realizada, além de ter ocorrido a democratização do acesso à cultura por meio da gratuidade do evento, conforme exigiam as normas aplicáveis à espécie.
Por outro lado, a proponente não logrou demonstrar a completa e regular aplicação dos recursos no objeto, isto é, a correlação financeira entre os recursos federais captados por meio da Lei Rouanet e o evento realizado.
Como sabido, a jurisprudência desta Corte é no sentido de que a mera execução física do objeto ou de parte dele, por si só, não comprova que os recursos foram aplicados corretamente, cabendo ao responsável demonstrar o nexo causal entre os valores que lhe foram repassados e os documentos de despesas referentes à execução, tais como notas de empenho, recibos, notas fiscais, extratos bancários e outros, de forma que seja possível confirmar que determinado projeto foi executado com os recursos captados (v.g. Acórdãos 2.024/2016, 1.449/2016, 11.236/2015 e 11.222/2015, todos desta Segunda Câmara) .
Não obstante, algumas informações e documentos relevantes foram juntados aos autos por ocasião das alegações de defesa.
Com relação à captação, a proponente argumentou que o patrocinador não teria repassado 60% do valor pactuado, o que foi afastado pela unidade instrutora, pois os Correios firmaram contrato de patrocínio com a empresa no valor de R$ 100.000,00 (peça 9) . Embora constem dos autos apenas dois recibos de mecenato nos valores de R$ 30.000,00 e R$ 10.000,00 (peça 10, p. 1 e 3) , o tomador de contas informou em seu relatório que houve a captação e mencionou em seu relatório os números dos três recibos de mecenato, além da data em que ocorreu o depósito de cada um na conta específica do ajuste (peça 33, p. 1) .
Como evidências da execução financeira, foram encaminhados documentos comprobatórios de despesas que somam R$ 18.000,00, referentes aos serviços de "pintor de arte/artista plástica", fotografia e aluguel de ônibus. A documentação apresentada atendeu aos requisitos formais e materiais para fins de legítima comprovação perante esta Corte, assim como os itens e respectivos valores estavam previstos na proposta cultural (peça 2) .
Dessa forma, cumpre acolher parcialmente as alegações de defesa da responsável, pois formaram prova da boa e regular execução financeira de parte do objeto, tornando-os suficientes para afastar parcialmente o valor inicialmente aventado, abatendo-os da parcela mais antiga do débito, por ser esta a forma mais favorável aos responsáveis. 
Dessa forma, a responsabilidade da empresa Girandola Comunicação e Arte Ltda. encontra-se regularmente configurada e suas contas devem ser julgadas irregulares, com condenação ao pagamento do débito remanescente (R$ 82.000,00) e aplicação da multa prevista no art. 57 da Lei 8.443/1992.
Já quanto aos responsáveis Genival Guimarães Leandro e Maurício Colares Cavalcante Júnior, revéis nestes autos, não há elementos para que se possa efetivamente aferir e reconhecer a ocorrência de boa-fé na conduta dos responsáveis. Portanto este Tribunal pode, desde logo, proferir o julgamento de mérito pela irregularidade das contas.
Aproveitando-lhe as circunstâncias objetivas trazidas aos autos pela proponente (Regimento Interno do TCU, art. 161) , o responsável Genival Guimarães Leandro deve ser condenado solidariamente com Girandola Comunicação e Arte Ltda. ao pagamento do débito remanescente (R$ 82.000,00) , além de lhe ser aplicada a multa prevista no art. 57 da Lei 8.443/1992, uma vez que foi responsável pela gestão dos recursos federais captados e cuja regular execução financeira não foi comprovada em sua inteireza.
Por fim, a Maurício Colares Cavalcante Júnior cabe aplicar a multa prevista no art. 58, inciso I, da Lei 8.443/1992, em decorrência de sua responsabilidade pela omissão no dever de prestar contas dos recursos públicos captados em favor do projeto em tela. 
Ante o exposto, voto por que o Tribunal adote o Acórdão que ora submeto à deliberação deste Colegiado.
TCU, Sala das Sessões Ministro Luciano Brandão Alves de Souza, em 23 de fevereiro de 2021.
Ministro BRUNO DANTAS 
Relator